臺灣高等法院臺中分院刑事判決
110年度交上易字第363號
上  訴  人  臺灣臺中地方檢察署檢察官
被      告  黃佳益



選任辯護人  蕭隆泉律師
上列上訴人因被告過失傷害案件，不服臺灣臺中地方法院109年
度交易字第2174號中華民國110年2月24日第一審刑事判決（起訴
案號：臺灣臺中地方檢察署109年度偵字第35431號），提起上訴
，本院判決如下：
    主  文
原判決撤銷。
黃佳益犯過失傷害致人重傷罪，處有期徒刑壹年陸月。
    事  實
一、黃佳益於民國109年3月22日16時14分許，駕駛車號0000-00
    號自用小客車，沿臺中市北區天祥街由旱溪西路2段往南京
    東路2段方向行駛，行經天祥街與東光路之設有行車管制號
    誌之交岔路口時，原應注意駕駛人駕駛汽車，應遵守道路交
    通號誌之指示，車輛面對圓形紅色燈號之行車管制時，表示
    禁止通行，不得超越停止線或進入路口，且汽車行駛至交岔
    路口，轉彎車應讓直行車先行，而當時天候晴朗、日間自然
    光線、柏油路面乾燥、無缺陷、無障礙物、視距良好，且依
    黃佳益智識、能力，並無不能注意之情事，竟疏未注意遵守
    前方圓形紅色燈號之管制，貿然駕駛上開自用小客車駛進前
    揭交岔路口，左轉彎朝東光路方向行駛，適有謝柏緯騎乘車
    號000-0000 號重型機車，沿臺中市北區天祥街由南京東路2
    段往旱溪西路2段方向，直行進入前揭交岔路口時，遭黃佳
    益駕駛自用小客車的右前車頭撞擊謝柏緯騎乘機車的前車頭
    ，謝柏緯身軀再撞擊黃佳益駕駛自用小客車的右前擋風玻璃
    後倒地，謝柏緯騎乘的機車則因反作用力，撞擊同向後方由
    趙偉志騎乘的機車。謝柏緯因本件道路交通事故而受有頭部
    外傷併蜘蛛下腔出血、左側硬腦膜上/下血腫及顱骨骨折、
    右側延遲性硬腦膜下血腫、橫紋肌溶解症、顏面骨骨折及肋
    骨骨折等傷害，經治療後，仍呈現認知功能障礙、失語症、
    癲癇症之重傷害。黃佳益於肇事後，留在事故現場，等待警
    察到場處理，並於有權偵查犯罪之警察僅知悉犯罪事實，但
    不知悉犯罪人前，主動向處理本件道路交通事故之警員坦承
    肇事，並接受法院裁判。
二、案經謝柏緯配偶林季櫻訴由臺灣臺中地方檢察署檢察官偵查
    起訴。
    理  由
一、證據能力：
  ㈠以下援引被告黃佳益之自白，因非出於強暴、脅迫、利誘、
    詐欺、疲勞訊問或其他不正方法所取得，且被告亦未爭執其
    陳述之任意性，又有其他事證足以補強被告之自白確屬真實
    可信，依刑事訴訟法第156 條第1 項之規定，應有證據能力
    。
  ㈡按被告以外之人（包括證人、鑑定人、告訴人、被害人及共
    同被告等）於審判外之陳述，雖不符刑事訴訟法第159 條之
    1 至之4 等四條之規定，然經當事人於審判程序同意作為證
    據，法院審酌該言詞陳述或書面陳述作成時之情況，認為適
    當者，亦得為證據；當事人、代理人或辯護人於法院調查證
    據時，知有刑事訴訟法第159 條第1 項不得為證據之情形，
    而未於言詞辯論終結前聲明異議者，視為有前項之同意，同
    法第159 條之5 定有明文。立法意旨在於傳聞證據未經當事
    人之反對詰問予以核實，原則上先予排除。惟若當事人已放
    棄反對詰問權，於審判程序中表明同意該等傳聞證據可作為
    證據；或於言詞辯論終結前未聲明異議，基於尊重當事人對
    傳聞證據之處分權，及證據資料愈豐富，愈有助於真實發見
    之理念，且強化言詞辯論主義，使訴訟程序得以順暢進行，
    上開傳聞證據應均具有證據能力，不以未具備刑事訴訟法第
    159 條之1 至第159 條之4 所定情形為限（最高法院104 年
    度第3 次刑事庭會議決議參照）。查本件以下所引用之被告
    以外之人於審判外之供述證據，因被告與其辯護人於本院準
    備程序表示：同意有證據能力等語（見本院卷第73頁至第75
    頁），且於審判期日，均未聲明異議（見本院卷第111 頁至
    第114 頁），本院審酌上開供述證據資料製作時之情況，並
    無不當取供及證明力明顯過低之瑕疵，認以之作為證據應屬
    適當，揆諸前開規定，應認均具證據能力。
  ㈢至於本院以下援引之其餘非供述證據資料，因與犯罪事實具
    有關聯性，且為執法人員依法所取得，並無不得作為證據之
    事由，且檢察官、被告、辯護人於本院審理期間對該等資料
    之證據能力，亦均未爭執，且其中關於刑事訴訟法第164 條
    第2 項規定，證物如為文書部分，係屬證物範圍。該等可為
    證據之文書，已經依法踐行調查證據之程序，即提示或告以
    要旨，自具有證據能力。
二、認定犯罪事實所憑證據與理由：
　㈠訊據被告對於上揭時間，駕駛車號0000-00號自用小客車，沿
    臺中市北區天祥街由旱溪西路2段往南京東路2段方向行駛，
    行經天祥街與東光路之交岔路口時，疏未注意並遵守路口圓
    形紅燈禁止通行之號誌，且未禮讓直行車，貿然駕車駛入前
    揭交岔路口，並進行左轉彎之過失，致其駕駛之自用小客車
    與被害人謝柏緯騎乘之機車發生碰撞而肇事，被害人因而受
    有頭部外傷併蜘蛛下腔出血、左側硬腦膜上/下血腫及顱骨
    骨折、右側延遲性硬腦膜下血腫、橫紋肌溶解症、顏面骨骨
    折及肋骨骨折等傷害，經治療後，仍呈現認知功能障礙、失
    語症、癲癇症之重傷害之犯罪事實，於偵查、原審及本院審
    理中，均坦承不諱（見109年度他字第7215號卷第30頁至第3
    1頁、原審卷第41頁、第49頁、本院卷第73頁、第115頁），
    核與告訴人林季櫻、騎乘機車在被害人同向後方之趙偉志、
    搭乘趙偉志騎乘機車之陳姿妤於警詢之陳述情節（見109年
    度他字第929號卷33頁至第34頁），大致相符，並有道路交
    通事故現場蒐證照片30張（見109年度發查字第929號卷第73
    頁至第101頁）、被告所駕駛車輛之行車紀錄翻拍照片7張（
    見109年度發查字第929號卷第107頁至第113頁），以及道路
    交通事故現場圖、道路交通事故調查報告表㈠㈡（見109年度
    發查字第929號卷第47頁、第49頁至第51頁）、臺中市政府
    警察局道路交通事故當事人登記聯單、中國醫藥大學附設醫
    院109年5月20日診斷證明書、衛生福利部臺中醫院109年6月
    1日診斷證明書、仁愛醫療財團法人大里仁愛醫院109年6月1
    5日診斷證明書、中國醫藥大學附設醫院109年11月3日院醫
    事字第1090015195號函各1份（見109年度他字第7215號卷第
    7頁、第9頁、第11頁、第13頁、第45頁）附卷可稽。按駕駛
    人駕駛汽車，應遵守道路交通號誌之指示。汽車行駛至交岔
    路口，其行進、轉彎，應遵守燈光號誌。車輛面對圓形紅燈
    表示禁止通行，不得超越停止線或進入路口，且汽車行駛至
    交岔路口，轉彎車應讓直行車先行，道路交通安全規則第90
    條、第102 條第1 項第1 款、第7款、道路交通標誌標線號
    誌設置規則第206 條第5 款分別定有明文。而被告考領有普
    通小型車駕駛執照，此有中華電信證號查詢汽車駕駛人資料
    1 份附卷可憑（見109年度發查字第929號卷第127 頁），被
    告對上揭規定，自難諉為不知。且案發當時，被告駕車行經
    臺中市北區天祥街與東光路之交岔路口，欲從天祥街左轉東
    光路時，天祥街的號誌為圓形紅燈，此經被告供承在卷（見
    109年度他字第7215號卷第30頁、本院卷第73頁），並有被
    告駕駛車輛之行車紀錄翻拍照片7 張附卷可證（見109年度
    發查字第929號卷第107頁至第113頁），被告駕車本應注意
    並遵循號誌之指示，且應禮讓直行車之被害人，而依當時客
    觀情形天候晴朗、日間自然光線、柏油路面乾燥、無缺陷、
    無障礙物、視距良好、行車管制號誌動作正常，此有前述道
    路交通事故調查報告表㈠、道路交通事故現場蒐證照片與行
    車紀錄翻拍照片在卷可考（見見109年度發查字第929號卷第
    49頁、第73頁至第78頁、第107頁至第113頁），並無不能注
    意之情事，被告竟疏未注意前方號誌仍為圓形紅燈，致未遵
    循禁止通行之號誌，貿然駕車駛入前揭交岔路口，且未禮讓
    直行車之被害人，致其駕駛車輛右前車頭於左轉彎過程中與
    告訴人騎乘之機車前車頭發生撞擊而肇事，被告就本件道路
    交通事故之發生，自具有過失，至為灼然。另本件道路交通
    事故，經送臺中市車輛行車事故鑑定委員會鑑定結果，認被
    告駕駛自用小客車，行至設有行車管制號誌交岔路口，違反
    號誌管制（闖紅燈）進入路口左轉彎，為肇事原因。被害人
    駕駛普通重型機車，無肇事因素，則有臺中市車輛行車事故
    鑑定委員會109 年6 月29日中市車鑑字第1090003728號函檢
    附中市車鑑0000000 案鑑定意見書1 份附卷可稽（見109年
    度偵字第35431號卷第13頁至第23頁），益證被告就本件道
    路交通事故之發生，具有過失。又被害人因本件道路交通事
    故，而受有頭部外傷併蜘蛛下腔出血、左側硬腦膜上/下血
    腫及顱骨骨折、右側延遲性硬腦膜下血腫、橫紋肌溶解症、
    顏面骨骨折及肋骨骨折等傷害，經治療後，仍呈現認知功能
    障礙、失語症、癲癇症之重傷害，有前述診斷證明書3份與
    中國醫藥大學附設醫院109年11月3日院醫事字第1090015195
    號函1份存卷可證（見109年度他字第7215號卷第7頁、第9頁
    、第11頁、第13頁、第45頁），因告訴人於案發當日即送醫
    急診，其自發生本件道路交通事故時起至經醫師診斷受有前
    述傷勢之此段期間，均未遭受任何外力干擾，是被告之過失
    行為與告訴人之受傷結果間，具有相當因果關係。足認被告
    前揭自白核與事實相符。從而，本案事證明確，被告上揭過
    失致重傷害之犯行，洵堪認定，應予依法論科。
　㈡辯護人於本院110年7月20日審判期日，主張：本件被害人對
    於車禍發生應該是與有過失，從行車紀錄器明顯看出直到發
    生碰撞之前，被害人視線都還沒有正視前方，而且完全沒有
    煞車現象，表示被害人本身也與有過失，因為同一方向有另
    一台機車就是趙偉志騎乘的機車，因他有注意車前狀況，所
    以煞車減速，沒有跟被告駕駛的車輛發生碰撞等語（見本院
    卷第117頁）。然被害人於案發當時，係騎乘機車遵守號誌
    直行，事先並無從預料被告會違規闖越紅燈，基於信賴原則
    ，要求被害人注意被告的違規行為，並進行減速，實屬無理
    之苛求。而證人趙偉志騎乘的機車之所以未與被告駕駛的車
    輛發生碰撞，純因證人趙偉志騎乘之機車在被害人後方，相
    較於被害人，有更多的時間與距離，進行反應，辯護人以同
    向的證人趙偉志騎乘的機車未與被告駕駛的車輛發生碰撞為
    由，主張被害人有未注意車前狀況之與有過失，要屬無據。
    而觀諸卷附行車紀錄翻拍照（見109年度發查字第929號卷第
    109頁），並未顯示被害人騎乘機車有未視正前方的情形，
    至於辯護人提出的行車紀錄翻拍照片，顯示發生碰撞的剎那
    間，被害人有往左側觀看之情事，不過是辯護人擷取的畫面
    過於片段所致，實際情形應係被告駕車加速闖越紅燈，被害
    人發現而側頭觀察朝其左側轉彎而來的被告車輛時，已然反
    應不及而遭撞擊，以致呈現被害人遭撞擊的剎那，視線朝左
    之情形，因此觀看過行車紀錄內容的告訴人痛心表示：被告
    開車非常不遵守交通規則，他應該負起很大的責任，如果還
    是從輕量刑的話，對遵守交通規則的人非常不公平等語（見
    本院卷第117頁）。辯護人既然看過行車紀錄內容，應該明
    瞭被告駕車行駛至上開交岔路口之前，被告已有多次違規闖
    越紅燈以及跨越車道之情形，而本案的肇事責任的唯一原因
    ，就是被告違規駕駛的行為，卻僅提供片面的行車紀錄翻拍
    照片，試圖誤導，藉以指摘被害人就本件道路交通事故亦與
    有過失，致造成被害人親人的二度傷害，尚難以憑信。
三、論罪科刑：
　㈠核被告所為，係犯刑法第284 條後段之過失致重傷罪。
　㈡被告於肇事後，留在事故現場，等待警察到場處理，且於有
    權偵查犯罪之警察僅知悉犯罪事實，但不知悉犯罪人前，主
    動向處理本件道路交通事故之警員坦承肇事，並接受法院裁
    判等情，有臺中市政府警察局道路交通事故肇事人自首情形
    紀錄表1 份在卷可佐（見109年度發查字第929號卷第127頁
    ），足徵被告於犯罪後並未逃避後續偵審程序，且自始即已
    自承為肇事之人，爰依刑法第62條前段規定，減輕其刑。
四、撤銷改判：
　㈠原審認被告罪證明確，予以論罪科刑，固非無見。惟查，按
    量刑之輕重，固屬事實審法院得依職權自由裁量之事項，惟
    仍應受比例原則及公平原則之限制，刑事審判旨在實現刑罰
    權分配之正義，法院對有罪被告之科刑，應符合罪刑相當原
    則，使輕重得宜，罰當其罪，以契合社會之法律感情，因此
    ，刑法第57條明定科刑時應審酌一切情狀，尤應注意該條所
    列事項以為科刑輕重之標準（最高法院86年度臺上字第5313
    號、108年度臺上字第965號刑事判決意旨參照）。查被告就
    本件道路交通事故應負全部之肇事責任，被害人則無肇事因
    素，已如前述，是被告之過失情節，顯屬嚴重，被害人因本
    件道路交通事故所受傷勢嚴重，現仍呈現認知障礙、失語症
    、癲癇症，亦如前述，而經本院勘驗告訴人提出的錄影畫面
    ，顯示被害人可能隨時因癲癇發作而摔倒在地，而需親人全
    天候在旁陪伴與照料（見本院卷第110頁），告訴人並表示
    ：被害人即我先生原是家庭的主要經濟來源，因本件道路交
    通事故受重傷，導致我也必需全職照顧我先生，無法工作，
    原本需要被照顧的小孩，也因我先生受傷認知功能退化，反
    過來需要幫忙我照顧他們的爸爸，醫療費用早已超過上百萬
    元，家裡還有房貸要繳，經濟負擔沉重，被告破壞了我原本
    美滿的家庭，也把小孩美好未來給毀了等語（見本院卷第76
    頁、第109頁），凸顯原為家庭經濟支柱且負養育小孩責任
    的被害人，因受此嚴重傷勢，不僅喪失原有工作能力，無法
    擔負照顧或撫育小孩之責任，且因疾病需人照料，致使被害
    人的配偶與小孩因此事故而需承受龐大的經濟負擔與照護被
    害人的精神壓力，足認被告犯罪所生危害，極其嚴重，雖被
    告始終坦承犯罪，然其始終以自身家庭經濟狀況，以及告訴
    人要求的賠償金額過鉅為由，而未賠償告訴人分毫，未盡其
    所能展現絲毫彌補自身犯罪所生損害的努力或嘗試，而難謂
    犯後態度良好。原審就被告本件犯行僅量處有期徒刑6月，
    與被告之過失情節與被害人法益被侵害之程度，不符比例，
    顯屬過輕，難認符合罪刑相當原則，亦未契合社會之法律感
    情。故檢察官以原審量刑過輕而指摘原判決不當，其上訴為
    有理由，自應由本院予以撤銷改判。
　㈡本院審酌被告前無犯罪經法院判刑之紀錄，此有臺灣高等法
    院被告前案紀錄表1份在卷可佐，堪認素行尚佳，而被告因
    違規闖紅燈之嚴重過失，致發生本件道路交通事故，不僅造
    被害人認知功能障礙、失語症、癲癇症之重傷害，更使告訴
    人的配偶與小孩頓失靠山，且需面對龐大醫療費用、家庭經
    濟生活來源、需全天候照料被害人之種種難題與壓力，犯罪
    所生損害甚鉅，被告雖於偵查與法院審理期間，均坦承犯行
    ，而節約有限的司法資源，惟被告對其自身過失駕駛行為，
    所引起的鉅大損害，案發迄今已逾1年，不僅未能與告訴人
    成立和解或調解，更未協助承擔或支付任何有關的費用，使
    其過失行為所造成的損害，任由無辜的告訴人與其小孩承受
    ，而未見其嘗試彌補犯罪損害的任何努力，態度難謂良好，
    並斟酌被告於原審自陳學歷為大學畢業，未婚無子女、曾從
    事服務業，目前在家照顧罹癌父親之智識程度與家庭經濟生
    活等一切情狀，量處如主文第2項所示之刑。
據上論斷，應依刑事訴訟法第369 條第1 項前段、第364 條、第
299 條第1 項前段，刑法第284 條後段、第62條前段，刑法施行
法第1 條之1 第1 項，判決如主文。　　　　　
本案經檢察官郭景銘提起公訴，檢察官郭逵提起上訴，檢察官郭
景東到庭執行職務。
中　　華　　民　　國　　110 　年　　8 　　月　　3 　　日
            刑事第一庭　審判長法　官　江  德  千
                              法  官　簡  源  希
                              法  官　高  增  泓
以上正本證明與原本無異。
不得上訴。
                              書記官　黃  美  珍
                                    
中　　華　　民　　國　　110 　年　　8 　　月　　3 　　日

附錄本判決論罪科刑法條全文：
刑法第284條
因過失傷害人者，處1年以下有期徒刑、拘役或10萬元以下罰金
；致重傷者，處3年以下有期徒刑、拘役或30萬元以下罰金。